臺灣高等法院刑事裁定
110年度毒抗字第433號
抗  告  人
即  被  告  陳志忠




                （現於法務部○○○○○○○○強制戒治中）
上列抗告人因聲請施以強制戒治案件，不服臺灣新北地方法院11
0年度毒聲字第188號，民國110年1月22日裁定（聲請案號：臺灣
新北地方檢察署110年度聲戒字第13號），提起抗告，本院裁定
如下：
    主  文
抗告駁回。
    理  由
一、原裁定意旨略以：抗告人即被告前因施用毒品案件，經臺灣
    臺中地方法院以92年度毒聲字第2360號裁定令入戒治處所施
    以強制戒治，於民國93年9月11日執行完畢出所，並經臺灣
    臺中地方檢察署以93年度戒毒偵字第300號為不起訴處分確
    定。復於上開強制戒治執行完畢3年後之108年10月22日下午
    1時20分許為警採尿時回溯26小時內之某時，施用第一級毒
    品，因而經原審法院以109年度毒聲字第434號裁定送勒戒處
    所觀察、勒戒，嗣經法務部○○○○○○○○附設勒戒所依被告之前
    科紀錄與行為表現、臨床評估及社會穩定度綜合評估後，認
    有繼續施用毒品之傾向等情，有上開刑事裁定、不起訴處分
    書、本院被告前案紀錄表、法務部○○○○○○○○附勒戒所（下稱
    新店戒治所附勒戒所）110年1月12日新戒所衛字第11007001
    320號函暨所附有無繼續施用毒品傾向證明書及有無繼續施
    用毒品傾向評估標準紀錄表各1份（見毒偵卷第21至第23頁
    ）在卷可稽，堪認被告確有繼續施用毒品之傾向，爰依毒品
    危害防制條例第20條第3項、第2項後段等規定，令被告入戒
    治處所強制戒治等語。
二、抗告意旨略以：109年1月15日修法將毒品危害防制條例第20
    條第3項之期限由原先5年縮短為3年，且不因其間是否另犯
    該罪經起訴、判刑或執行而受影響。原裁定認定被告有繼續
    施用毒品傾向係以前科紀錄行為表現、臨床評估、社會穩定
    度、靜態及動態因子等5大項評定分數加總超過60分，即認
    有繼續施用毒品傾向，須施以強制戒治。法務部頒訂有無繼
    續施用之傾向標準，不具客觀性，有違判定原則，即屬擅斷
    ，更有濫權不當之情事，被告該案已與立法之德政意旨背道
    而馳。被告係自行報到觀察勒戒，且經查獲後即自主戒除惡
    習，請調閱被告入所後之採尿報告，據以證明被告已無繼續
    施用毒品，為被告撤銷原裁定等語。
三、按觀察、勒戒後，檢察官或少年法院（地方法院少年法庭）
    依據勒戒處所之陳報，認受觀察、勒戒人無繼續施用毒品傾
    向者，應即釋放，並為不起訴之處分或不付審理之裁定；認
    受觀察、勒戒人有繼續施用毒品傾向者，檢察官應聲請法院
    裁定或由少年法院（地方法院少年法庭）裁定令入戒治處所
    強制戒治，其期間為六個月以上，至無繼續強制戒治之必要
    為止，但最長不得逾一年，毒品危害防制條例第20條第2項
    定有明文。次按勒戒處所應注意受觀察、勒戒人在所情形，
    經醫師研判其有或無繼續施用毒品之傾向後，至遲應於觀察
    、勒戒期滿7日前，陳報該管檢察官或少年法院（庭），觀
    察勒戒處分執行條例第8條第1項亦定有明文。依據上開規定
    ，受觀察、勒戒人有無繼續施用毒品之傾向，應由醫師研判
    。而關於有無繼續施用毒品傾向之評估標準，法務部已頒布
    「有無繼續施用毒品傾向評估標準評分說明手冊」、「有無
    繼續施用毒品傾向評估標準紀錄表」，上開評分說明手冊業
    已載明判定之原則：「受觀察勒戒人入所後，經過二週時間
    的觀察、勒戒，由處所及醫療人員依據其各項紀錄、資料及
    觀察勒戒期間之行為表現，加以評分。在勒戒人入所四至六
    週後，可再做一次評估以做必要之評分修正。每一大項皆有
    靜態因子與動態因子。先以靜態因子分數評分，靜態因子分
    數總分在60分（含）以上為『有繼續施用毒品傾向』；60分以
    下，與動態因子分數相加，如果總分在60分（含）以上，為
    『有繼續施用毒品傾向』」。是被告有無「繼續施用毒品傾向
    」，係依具體個案之臨床實務及相關事證等情綜合判定，有
    其相當之專業依據及標準，且涉及專門醫學，又衡酌強制戒
    治之目的，係為協助施用毒品者戒斷毒品之心癮及身癮所為
    之保安處分類型，而該評估標準係適用於每一位受觀察、勒
    戒處分之人，具一致性、普遍性、客觀性，倘其評估由形式
    上觀察，無擅斷或濫權等明顯不當之情事，法院宜予尊重。
四、經查：
㈠、109年1月15日修法將毒品危害防制條例第20條及第23條之「
    五年後再犯」修正為「三年後再犯」，係放寬施用毒品者適
    用觀察、勒戒之標準，抗告意旨稱「不因其間是否另犯該罪
    經起訴、判刑或執行而受影響」，係指此次再犯如距最近一
    次觀察、勒戒或強制戒治執行完畢後已超過三年者，不論中
    間是否有因為犯施用毒品罪而經論罪科刑，都應再施以觀察
    、勒戒，與強制戒治並無關連，更無排除以被告之施用毒品
    前案紀錄列為繼續施用毒品傾向與否判定標準之意，此部分
    之抗告意旨，實有誤會（本案被告若於修法前，本應逕行判
    處罪刑，修法後因應最高法院最新見解，方改為觀察、勒戒
    ，無論如何，都跟強制戒治之判定標準無關）。
㈡、被告因違反毒品危害防制條例案件，經臺灣新北地方法院以1
    09年度毒聲字第434號裁定送觀察、勒戒，被告於觀察、勒
    戒期間，原經新店戒治所附設勒戒所評分結果為120分，經
    評定為「有繼續施用毒品傾向」此節，有該所110年1月12日
    新戒所衛字第11007001320號函附卷可稽。嗣法務部因應毒
    品危害防制條例修正及109年11月18日最高法院刑事大法庭1
    09年度台上大字第3826號裁定，洽請衛生福利部協助研修「
    有無繼續施用毒品傾向評估標準」後，現已修正「有無繼續
    施用毒品傾向評估標準紀錄表」及「有無繼續施用毒品傾向
    評估標準說明手冊」，並於110年3月26日實施，將「毒品相
    關司法紀錄」及「其他犯罪相關紀錄」之計分方式各修正為
    總分上限10分（修正前無上限，另每筆毒品相關司法紀錄修
    正為5分），此為有利於被告之修正，嗣新店戒治所附勒戒
    所依新修正評估標準再次評分結果為：①前科紀錄與行為表
    現部分合計為23分（毒品犯罪相關司法紀錄「有，7筆」計1
    0分【本院按：被告於92年間有觀察、勒戒紀錄，另於80年
    、81年、96年（2件）、97年、107年間各有因施用毒品判處
    罪刑紀錄】、首次毒品犯罪年齡「21-30歲」計5分、其他犯
    罪相關紀錄「有，4筆」計8分、入所時尿液毒品檢驗「無藥
    物反應」計0分，上開靜態因子合計為23分；所內行為表現
    為0分，上開動態因子合計為0分）；②臨床評估部分合計為3
    7分（多種毒品濫用「有」計10分、合法物質濫用「有」計2
    分、使用方式「有注射使用」計10分、使用年數為「超過1
    年」計10分，上開靜態因子合計為32分；臨床綜合評估【含
    病識感、動機、態度、就醫意願】評定為「偏重」計5分，
    上開動態因子合計為5分）；③社會穩定度部分合計為0分。
    以上總分合計為60分（靜態因子共計55分，動態因子共計5
    分），經評定為「有繼續施用毒品傾向」等情，有新店戒治
    所附勒戒所110年3月29日「有無繼續施用毒品傾向證明書」
    及「有無繼續施用毒品傾向評估標準紀錄表」各1件附卷可
    稽（見本院卷第47至49頁）。該勒戒所綜合評分者係依個案
    之臨床實務及具體事證，判定被告為「有繼續施用毒品傾向
    」，雖原審未及適用新評定之「有無繼續施用毒品傾向證明
    書」及「有無繼續施用毒品傾向評估標準紀錄表」，但應令
    被告入戒治處所強制戒治之結果於法並無違誤。
㈢、查被告前於92年間有因施用毒品受觀察、勒戒及強制戒治之
    紀錄，另於80年、81年、96年（2件）、97年、107年間各有
    因施用毒品而經判處罪刑之紀錄，有本院被告前案紀錄表在
    卷可按，總計有7次與毒品相關之前科紀錄，已達該評分項
    目之上限10分，其中最近一次所犯施用毒品案件，甫經最高
    法院於107年10月24日以107年度台上字第4159號判決駁回上
    訴確定，被告於不到1年內又再犯本案，可彰顯被告戒除毒
    品之意志不堅，此等施用毒品紀錄自非不得作為被告是否有
    繼續施用毒品傾向之判定標準，且詳載於本院前案紀錄表及
    各該司法文書上，顯非抗告意旨所稱不具客觀性之判定原則
    ，嗣再由醫師依據臨床實務及相關事證等情綜合判定，有相
    當之專業依據及標準，亦無抗告意旨所稱之擅斷或濫權不當
    等情事。
㈣、至抗告意旨稱其此次入所執行觀察、勒戒前即已自主戒除之
    情事，此部分已於評分項目中，入所時尿液毒品檢驗「無藥
    物反應」計0分，為較有利於被告之評定，亦難以此認原評
    估結果有違誤之處。　　
五、綜上所述，本件檢察官之聲請洵屬有據，原裁定依毒品危害
    防制條例第20條第3項、第2項後段等規定，裁定被告令入戒
    治處所施以強制戒治，其期間為6個月以上，至無繼續強制
    戒治之必要為止，但最長不得逾1年，經核其認事用法，並
    無違誤。被告執前開事由提起本件抗告，核無理由，應予駁
    回。
據上論斷，應依刑事訴訟法第412條，裁定如主文。　
中　　華　　民　　國　　110 　年　　3 　　月　　31　　日
                  刑事第二十庭  審判長法　官  王復生
                                      法　官  蕭世昌 
                                      法　官  張紹省
以上正本證明與原本無異。
不得再抗告。
                                      書記官  莫佳樺
中　　華　　民　　國　　110 　年　　4 　　月　　7　　日